臺灣高雄地方法院刑事判決　　　　　　　　　　　　　九十年度訴字第二二二一號
　　公　訴　人　臺灣高雄地方法院檢察署檢察官
　　被　　　告　戊○○
右列被告因偽造有價證券等案件，經檢察官提起公訴（八十九年度偵字第一九五八六
號），甲○判決如左：
    主  文
戊○○無罪。
    理  由
一、公訴意旨略以：被告戊○○於民國八十九年一月間某日，在發票人鄭安程、票載
    發票日八十九年二月二十九日、編號ＣＮ0000000、帳號0000000
    00、面額新台幣（下同）二十七萬八千六百元、付款人富邦銀行台南分行之支
    票背面，偽造告訴人丙○○及證人乙○○二人之背書，然後持向證人丁○○借錢
    花用，因認被告戊○○涉嫌刑法第二百十六條、第二百十條之行使偽造文書罪嫌
    。
二、按犯罪事實應依證據認定之，無證據不得推定其犯罪事實；又不能證明被告犯罪
    者，應諭知無罪之判決。刑事訴訟法第一百五十四條及第三百零一條分別定有明
    文。又按刑事訴訟法上所謂認定犯罪事實之證據，係指足以認定被告確有犯罪行
    為之積極證據而言，如未能發現相當證據或證據不足以證明，自不能以推測或擬
    制之方法，以為裁判基礎，最高法院二十九年度上字第三一五號及四十年度台
    上字第八十六號分別著有判例可資參照。而認定不利於被告之事實，須依積極證
    據，苟積極證據不足為不利被告之認定時，即應為有利於被告之認定，更不必有
    何有利之證據；又認定犯罪事實所憑之證據，雖不以直接證據為限，間接證據亦
    包括在內，然而無論直接證據或間接證據，其為訴訟上之證明，須於通常一般之
    人均不致有所懷疑，而得確信其為真實之程度者，始得據為有罪之認定，倘其證
    明尚未達到此一程度，而有合理之懷疑存在而無從使事實審法院得有罪之確信時
    ，即應由法院為諭知被告無罪之判決，最高法院亦分別著有三十年度上字第八一
    六號及七十六年度台上字第四九八六號判例足參。亦即若證據資料在經驗科學上
    或論理法則上尚有對被告較為有利之存疑，而無從依其他客觀方法排除此項合理
    之可疑，即不得以此資料作為斷罪之基礎，且刑事訴訟制度受「倘有懷疑，即從
    被告之利益為解釋」、「被告應被推定為無罪」之原則所支配，故得為訴訟上之
    證明者，無論為直接或間接證據，須客觀上於一般人均不致有所懷疑而達於確信
    之程度者，始可據為有罪之認定，倘其證明尚未達於「確信」之程度，而有合理
    可疑存在時，即難據以為被告不利認定，換言之，在法律判斷上，即不能為被告
    有罪之認定。
三、本件訊據被告戊○○固坦承曾交付上開支票一紙予證人丁○○作為借款之擔保，
    惟堅詞否認有何偽造文書之犯行，辯稱：上開支票上之背書係告訴人丙○○及證
    人乙○○親自到證人丁○○住處簽名的，不是伊偽造的等語。經查：
（一）雖據告訴人丙○○及證人乙○○皆否認前開支票上之背書為渠等所親簽，甲○
      依職權係本件支票送法務部調查局鑑定其上之背書是否為告訴人丙○○及證人
      乙○○本人所簽，據該局函覆稱：「一、八十九年二月二十九日富邦銀行票號
      ＣＮ三九八二二六金額新台幣二十七萬八千六百元整之支票原件乙件（含退票
      理由單），背面『丙○○』簽名編為甲１類鑑定資料，『乙○○』簽名為甲２
      類鑑定資料。二、票號845151、845152、788901、361453本票四紙、讓渡書原
      件乙件君中五金行應收帳款明細表估價單複寫兩件、豐信五金行有限公司應收
      帳款明細估價單複寫乙件、請款單估價單複寫乙件、送貨單原件乙件、請款單
      估價單複寫乙件；其上『丙○○』簽名及其當庭簽名二紙鑑定資料，『乙○○
      』簽名及其當庭簽名二紙均編為丙類鑑定資料」、「一、甲１類簽名字跡與乙
      類簽名字跡筆畫特徵相符。二、甲２類字跡與丙類簽名字跡筆畫特徵相符，惟
      因丙類字跡內之平日字跡均為複寫件，部分筆劃欠清晰，或與當庭字跡書寫方
      式不一，需補送較多之理春生於八十八、九年間平日所寫直式簽名原件多件，
      併同原資料過局，方能確認」等語，此有該局九十一年三月二十日調科貳字第
      ０九一０００八０八六０號鑑定通知書乙份附捲可稽，依前揭鑑定通知書之鑑
      定結果，右開支票背面上關於告訴人丙○○及證人乙○○之簽名，均與渠等之
      資料上渠等之簽名筆劃特徵相符，且經甲○以肉眼比對，上開支票上之「丙○○」及「乙○○」簽名，告訴人丙○○之簽名習慣為三字以一筆劃相連，證人
      乙○○之關於「生」字之簽寫方法係以一筆連貫等筆劃勾勒情節，核與卷附告
      訴人丙○○及證人乙○○當庭書寫字跡之運筆態勢及書寫習慣吻合，而與被告
      渾圓之筆跡不符，足認被告前揭所辯，應與事實相符，堪予採信。
（二）又據證人丁○○於偵訊時證稱：「（提示右述支票有否見過？）有的，戊○○
      交給我的，是八十九年元月間交給我的，因我認識潘俊奕他說戊○○需現金周
      轉，他願背書當時潘俊奕戊○○丙○○乙○○都有到我義和路五十四號的家中
      當場背書後，我才把錢交給戊○○扣掉一個月的利息三分」、「（未合丙○○
      和乙○○說沒有背書？）我只認識潘俊奕，當時確實有背書我才把錢交給他們
      ，是在我家家中我的面前背書的」、「（是否是在場的丙○○、乙○○、戊○○背書的？）是的（當場指認）」、「（有何意見？）確定他們背書的」等語
      （均見九十年五月八日偵訊筆錄）。雖證人丁○○於甲○審理時改證稱：「（
      有否借錢給楊某？）有。當初是潘俊奕的母親於八十九年初來找我，說他兒子
      開公司，須要錢來標工程，他母親願意作擔保，所以潘某有背書，他是最後一
      個背書。背書人三個都有來找我，順便有簽本票壹張，他們都是自己簽的。他
      們是在我家簽的。他們當天來簽的時候，就先交給我本票，後來是己○○拿支
      票過來，拿來的時候，支票背面已經有三個人的簽名，潘俊奕是最後一個來簽
      名。所以我不確定，丙○○與乙○○是不是他們自己簽名，我不知道」等語（
      見甲○九十年十一月八日訊問筆錄）。然證人丁○○於偵訊時既然可以確定證
      稱本件支票確係由告訴人丙○○及證人乙○○親自到其住處簽名背書等語，且
      其於公訴人一再確認之詢問下，亦堅詞肯認係渠等親簽其才收受，倘如其事後
      證稱伊無法確定是否為告訴人丙○○及證人乙○○親簽云云，為何證人丁○○
      於偵訊時能如此之肯定？佐以案重初供，證人丁○○於第一次偵訊時，與案發
      時間較為接近，應較接近真實，是證人丁○○於偵訊時之證詞，應較為可採。
      是本件係爭支票係係告訴人丙○○及證人乙○○親簽，而非被告戊○○所偽造
      甚明。
（三）綜上所述，公訴人認被告戊○○涉嫌偽造文書所憑之證據，尚未達於通常一般
      之人均不致有所懷疑，而得確信其為真實之程度，依刑事訴訟制度「倘有懷疑
      ，即從被告之利益為解釋」、「被告應被推定為無罪」之原則，即難據以為被
      告不利認定。此外，復查無其他積極之證據，足資認定被告有何偽造文書之犯
      行，自屬不能證明被告犯罪，依首開之說明，自應為被告無罪之諭知。
據上論斷，應依刑事訴訟法第三百零一條第一項，判決如主文。
本案經檢察官庚○○到庭執行職務。
中      華      民      國    九十一    年     十一     月     十九     日
                                     臺灣高雄地方法院刑事第五庭
                                         審判長法  官    吳永宋
                                               法  官    林家賢
                                               法  官    張茹棻
右正本證明與原本無異。
如不服本判決，應於判決送達後十日內，向甲○提出上訴狀。
                                               書記官    李忠霖
中      華      民      國    九十一    年     十一     月     十九     日
